【裁判字號】    99,訴,153
【裁判日期】    990527
【裁判案由】    分割共有物
【裁判全文】
臺灣雲林地方法院民事判決               99年度訴字第153號
原      告  戊○○
訴訟代理人  林重仁律師
被      告  丁○○
            丙○
            財政部國有財產局臺灣中區辦事處雲林分處
法定代理人  乙○○
訴訟代理人  甲○○
上列當事人間請求分割共有物事件，本院於民國99年05月13日言
詞辯論終結，判決如下：
    主      文
兩造共有坐落雲林縣西螺鎮○○段七四五地號、地目旱、面積三
三九七點八八平方公尺土地，分割方法如附圖（即雲林縣西螺地
政事務所民國九十九年四月一日土地複丈成果圖）所示：
(一)編號Ｂ部分面積二三八三點九五平方公尺土地，分歸原告戊○
  ○、被告丁○○、丙○共同取得，原告戊○○、被告丙○應有
  部分各四七六七九○分之一一九一九八、被告丁○○應有部分
  四七六七九○分之二三八三九四。
(二)編號Ａ部分面積一○一三點九三平方公尺土地，應予變價分割
  ，所得價金分配由被告財政部國有財產局臺灣中區辦事處雲林
  分處取得。
訴訟費用由兩造按原應有部分比例負擔。
    事實及理由
壹、程序方面：
    按國有財產撥給各地國家機關使用者，名義上雖仍為國有，
    實際上即為使用機關行使所有人之權利，故本院對於是類財
    產，向准由管領機關起訴，代國家主張所有權人之權利，最
    高法院著有51年臺上字第2680號判例可資參照。本件雲林縣
    西螺鎮○○段745 地號土地之共有人雖登記為中華民國所有
    ，並登記財政部國有財產局為管理機關，是依上開最高法院
    判例意旨，財政部國有財產局自得代中華民國在訴訟上主張
    所有人之權利。次按國有財產局之業務分工，具有隨土地區
    域而劃分之特色，核與行政程序法第12條有關地域之界限而
    劃分行政機關權限之法理相同，且實務上亦肯認政府機關之
    分支機構亦有當事人能力（最高法院40年臺上字第105 號判
    例）。本件被告財政部國有財產局臺灣中區辦事處雲林分處
    （以下稱國產局雲林分處）為管領國有財產機關之分支機構
    ，對於所管領之土地訴訟當有當事人能力，合先敘明。
貳、實體方面：
一、原告起訴主張：
(一)、坐落雲林縣西螺鎮○○段745 地號、地目旱、面積3397.88
    平方公尺土地（以下稱系爭土地）為兩造所共有，原告戊○
    ○應有部分5262/30000、被告丁○○應有部分10524/30000
    、丙○應有部分5262/30000、國產局雲林分處應有部分2984
    /10000。且系爭土地並無因使用目的不可分割之情形，亦無
    不分割之特約，因協議分割不成，爰依民法第823 條第1 項
    、第824 條之規定，訴請將系爭土地裁判分割，並聲明：求
    為判決如主文所示。
二、被告答辯意旨：
(一)、被告丁○○、丙○部分：被告丁○○、丙○雖未於最後言詞
    辯論期日到場，但前曾共同具狀表示願意與原告戊○○分得
    如附圖即雲林縣西螺地政事務所99年04月01日土地複丈成果
    圖（以下稱附圖）所示編號B 部分，並於分割後繼續與原告
    戊○○保持共有。
(二)、被告國產局雲林分處部分：分割對於全體國民權益有損，不
    同意分割，如要分割，亦不同意原告所提之分割方案，因為
    依原告之分割方案，被告國產局雲林分處分配到的土地太接
    近高速鐵路，被告國產局雲林分處希望分配到高速鐵路限建
    範圍以外之土地。茍最終按原告提出之分割方案分割系爭土
    地，希望能將被告國產局雲林分處分配之土地變價，以部分
    變價方式分割，否則被告國產局雲林分處分配之土地日後處
    理恐有困難。
三、原告戊○○主張其與被告丁○○、丙○、國產局雲林分處共
    有系爭土地，並無不分割之協議，亦無因物之使用目的不能
    分割情形，請求依附圖所示方法分割，較能符合兩造之利益
    。被告丁○○、丙○同意依原告所提附圖分割方法分割，被
    告國產局雲林分處則不同意分割，並反對依原告所提附圖方
    式分割，如要依原告提出之方案分割，主張將其分得部分變
    價分割。是應審究者為，系爭土地是否可分割？依何方案分
    割最為公平，並有利於土地之利用，及符合當事人之意願？
    經查：
(一)、按各共有人得隨時請求分割共有物，但因物之使用目的不能
    分割或契約訂有不分割之期限，不在此限。共有物之分割，
    依共有人協議之方法行之。分割之方法，不能協議決定者，
    法院得因任何共有人之聲請，命為下列之分配：一以原物分
    配於各共有人。但各共有人均受原物之分配顯有困難者，得
    將原物分配於部分共有人。二原物分配顯有困難時，得變賣
    共有物，以價金分配於各共有人；或以原物之一部分分配於
    各共有人，他部分變賣，以價金分配於各共有人。以原物為
    分配時，因共有人之利益或其他必要情形，得就共有物之一
    部分仍維持共有，民法民法第823 條第1 項及第824 條第1
    項、第2 項、第4 項定有明文。且分割共有物，係以消滅共
    有關係為目的，法院裁判分割共有土地時，除因該土地內部
    分土地之使用目的不能分割（如為道路）或部分共有人仍願
    維持其共有關係，應就該部分土地不予分割或准該部分共有
    人成立新共有關係外，應將土地分配於各共有人單獨所有，
    最高法院亦有92年度臺上字第1534號判決足資參照。查兩造
    就系爭土地並未訂有不分割之協議，業據原告及被告國產局
    雲林分處陳述明確，系爭土地亦無事實上、使用目的上或法
    令限制不能分割之情形，被告國產局雲林分處主張其不同意
    分割，尚屬無據，難以採取。另系爭土地之共有人即原告戊
    ○○、被告丁○○、丙○等人同意維持共有關係（見原告起
    訴聲明、被告丁○○、丙○99年05月04日之陳報狀即本院卷
    第51頁）；再兩造就系爭土地亦未能協議分割，此從兩造前
    於本院99年度調字第6 號一案調解至今，所為主張及分割方
    法未盡相同，原告戊○○、被告丁○○、丙○主張依附圖所
    示方法分割，被告國產局雲林分處主張如要分割，要分在遠
    離高速鐵路之處，否則即將其應有部分變價分割，兩造未能
    達成協議一節，可徵甚明。從而，原告請求系爭土地裁判分
    割，自屬有據，應予准許。
(二)、按法院就共有物為裁判分割時，應考慮公平性、當事人聲明
    、應有部分比例與實際使用是否相當、共有物之客觀情狀、
    共有物之性質、共有物之價格與經濟價值、共有人利益、各
    共有人主觀因素與使用現狀、共有人之利害關係等因素（參
    照最高法院69年度臺上字第3100號判決要旨）。查：
１、兩造共有之系爭土地南邊鄰雲154 甲線，土地上雜草叢生、
    無任何作物，目前為空地，北邊鄰近高速鐵路等情，業經本
    院於99年02月09日至現場勘驗明確，製有勘驗筆錄、現場照
    片、現況圖附卷可憑，且經雲林縣西螺地政事務所測量員協
    助指界。
２、本院審酌兩造之意願、土地整體之利用價值，並兼顧使用現
    狀，及兩造間共有價值平等均衡原則，認本件分割方法應以
    如附圖所示之方法分割，較為妥適，理由如下：
(1)、系爭土地面積為3,397.88平方公尺，原告表示願與被告丁○
    ○、丙○保持共有，被告丁○○及陳淆亦表明願與原告維持
    共有，其三人維持共有後，依其應有部分可分配之面積達23
    83.95 平方公尺，以原物分配予原告及被告丁○○、丙○並
    無困難，渠等分配取得之面積甚多，利用上亦稱方便，目前
    系爭土地為空地，並無建物或另一被告國產局雲林分處設置
    之工作物於土地上，是原告與被告丁○○、丙○主張以原物
    分配方式分割，將系爭土地依南北縱向分割如附圖所示編號
    A 、B 二部分土地，編號A 部分土地分配予被告國產局雲林
    分處，編號B 部分土地分配予原告及被告丁○○、丙○保持
    共有，就原告、被告丁○○、丙○主張以原物分配，並分得
    附圖所示編號B 部分，因原物分配並無困難，且如附圖編號
    A 、B 部分之土地均臨雲154 甲線道路，各共有人分得土地
    地形完整，出入亦無困難，依附圖所示分割方法將編號B 土
    地分配予原告及被告丁○○、丙○尚屬適當。
(2)、而被告國產局雲林分處固因附圖編號A 部分之土地位置較靠
    近高速鐵路，依獎勵民間參與交通建設毗鄰地區禁限建辦法
    第12條第2 項第1 款規定高速鐵路兩側水平淨距離15公尺（
    含）範圍內禁止任何建築開發行為，被告國產局雲林分處如
    依附圖所示分割方法分配於編號A 部分土地，有一大部分土
    地禁止建築，開發及利用上受限制，故表示不同意依附圖所
    示方法分割並分配於編號A 土地。惟系爭土地依上開辦法規
    定，於高速鐵路兩側毗鄰15公尺內禁止建築之範圍，非但編
    號A 土地有之，編號B 之土地北面亦有部分禁止建築，編號
    A 土地禁止建築範圍約420 平方公尺，編號B 土地禁止建築
    範圍約478 平方公尺左右，是原告及被告丁○○、丙○所分
    得土地仍須承受禁止建築之限制。且茍採東西向橫式分割，
    必須先在系爭土地開闢一條南北縱向道路，再將其餘土地分
    割為南北二部分，則系爭土地南邊原面臨之雲154 甲線道路
    利用程度過低，各共有人又必須犧牲部分土地面積作為道路
    使用，形成不必要之浪費，分得靠近雲154 甲線道路部分之
    土地，完全無禁止建築之限制，分得系爭土地北邊部分之共
    有人則其分得土地幾乎皆在禁止建築範圍內，南北二邊土地
    價值相差過大，可利用方式亦差異甚鉅，難以求得各共有人
    間之公平，故如附圖所示之分割方法，對於各共有人之利益
    、意願、共有土地使用現況、共有土地地形、現存道路位置
    、毗鄰高速鐵路限建範圍及各共有人分得土地之經濟價值等
    情況加以衡量，均是最為適當之分割方法，被告國產局雲林
    分處主張欲分配取得全未禁止建築之土地，所得利益相較其
    他共有人而言過鉅，難謂可採。
(3)、至於被告國產局雲林分處主張，如分得附圖所示編號A 之土
    地，希望能以變價方式分配價金一節，考量該土地有部分禁
    止建築任何建物，僅能作為農耕或其他不妨礙高速鐵路通行
    目的之方式使用土地，而系爭土地共有人之一為中華民國，
    被告國產局雲林分處僅為管理機關，要無可能自任耕作或實
    際使用該土地，以其他方式使用土地（如租賃）對於被告國
    產局雲林分處之管理增加不便，易於製造其他糾紛，是其主
    張將編號A 部分土地變賣，由其分配價金，亦屬適當。
３、從而，本院審酌各共有人使用之狀況及經濟效用，各共有人
    全體之利益，及各當事人之意願等情，認以本判決如附圖所
    示分割方案，將編號B 部分之土地分配予原告、被告丁○○
    、丙○，編號A 部分之土地變賣後，將價金分配予被告國產
    局雲林分處之方式為適當。
四、另因共有物分割、經界或其他性質上類似之事件涉訟，由敗
    訴當事人負擔訴訟費用顯失公平者，法院得酌量情形，命勝
    訴之當事人負擔其一部，民事訴訟法第80條之1 定有明文。
    因本件土地分割後，全體共有人同蒙其利，本院酌量情形，
    命兩造依其原應有部分比例負擔訴訟費用。
五、訴訟費用負擔之依據：民事訴訟法第80條之1 、第85條第1
    項但書。
中    華    民    國    99    年    5     月    27    日
                  民事第二庭    法  官  李秋瑩
以上正本係照原本作成。
如對本判決上訴，須於判決送達後20日內向本院提出上訴狀，並
附繕本。
中    華    民    國    99    年    5     月    27    日
                                書記官  蘇紋泙

司法院資訊處製作；財團法人民間司法改革基金會備份。
